ACORDAO-COMPLETO-2547178

ACÓRDÃO 6032/2022 ATA 33/2022 - PRIMEIRA CÂMARA

VISTOS, relatados e discutidos estes autos de tomada de contas especial instaurada em razão da não comprovação da regular aplicação de recursos federais repassados na modalidade fundo a fundo,
ACORDAM os Ministros do Tribunal de Contas da União, reunidos em sessão da Primeira Câmara, ante as razões expostas pelo Relator, em:
9.1. fixar novo e improrrogável prazo de quinze dias, a contar da notificação, com fundamento no art. 12, §§ 1º e 2º, da Lei 8.443/1992 e art. 202, §§ 2º e 3º, do Regimento Interno, para que o Município de Vigia de Nazaré/PA efetue e comprove, perante este Tribunal, o recolhimento das quantias abaixo relacionadas aos cofres do Fundo Municipal de Saúde, atualizadas monetariamente a partir das datas indicadas até a data do efetivo recolhimento, na forma prevista na legislação em vigor:
	Data de ocorrência
	Valor histórico (R$) 
	
	19/2/2013
	32.085,00
	
	19/3/2013
	32.085,00
	
	18/4/2013
	28.520,00
	
	22/5/2013
	21.390,00
	
	21/6/2013
	21.390,00
	
	21/8/2013
	10.695,00
	
	20/9/2013
	10.695,00
	
	22/10/2013
	10.695,00
	
	19/2/2013
	13.380,00
	
	19/3/2013
	13.380,00
	
	30/4/2013
	13.380,00
	
	21/5/2013
	6.690,00
	
	21/6/2013
	10.035,00
	
	23/7/2011
	10.035,00
	
	21/8/2013
	10.035,00
	
	30/9/2013
	6.690,00
	
	22/10/2013
	6.690,00
	
	26/11/2013
	6.690,00
	
	24/12/2013
	6.690,00
	
9.2. informar ao município de Vigia de Nazaré/PA que a liquidação tempestiva do débito atualizado monetariamente saneará o processo e permitirá que as contas sejam julgadas regulares com ressalva, dando-se lhe quitação, nos termos do § 4º do art. 202 do Regimento Interno do TCU, ao passo que a ausência dessa liquidação tempestiva levará ao julgamento pela irregularidade das contas, com imputação de débito a ser atualizado monetariamente e acrescido de juros moratórios, nos termos do art. 19 da Lei 8.443/1992;
9.3. autorizar, desde já, caso requerido, o parcelamento das dívidas em até 36 (trinta e seis) parcelas mensais e consecutivas, incidindo, sobre cada parcela, os correspondentes acréscimos legais, alertando os responsáveis de que a falta de pagamento de qualquer parcela importará no vencimento antecipado do saldo devedor, nos termos do art. 26 da Lei 8.443/1992, c/c o art. 217 do Regimento Interno/TCU;
9.4. determinar a constituição de apartado para a continuidade do feito em município de Vigia de Nazaré/PA caso haja, nos moldes do subitem anterior, a opção pelo parcelamento da dívida.

Tomada de contas especial instaurada em razão de irregularidades na aplicação dos recursos federais repassados pelo Fundo Nacional de Saúde - MS à Secretaria Municipal de Saúde de Vigia de Nazaré/PA, na modalidade fundo a fundo.

Primeira Câmara

Prefeitura Municipal de Vigia - PA.

3. Interessados/Responsáveis:
3.1. Interessado: Fundo Nacional de Saúde - MS (00.530.493/0001-71).
3.2. Responsáveis: Jeova Xavier Rodrigues Palheta (XXX.396.762-XX); Josue Lacerda Pompeu (XXX.469.492-XX); Prefeitura Municipal de Vigia - PA (05.351.606/0001-95)..

13.1. Ministros presentes: Walton Alencar Rodrigues (Presidente), Benjamin Zymler (Relator) e Jorge Oliveira.
13.2. Ministro-Substituto convocado: Weder de Oliveira.
13.3. Ministro-Substituto presente: Augusto Sherman Cavalcanti.

BENJAMIN ZYMLER

Trata-se de tomada de contas especial instaurada em razão de irregularidades na aplicação dos recursos federais repassados pelo Fundo Nacional de Saúde - FNS à Secretaria Municipal de Saúde de Vigia de Nazaré/PA, na modalidade fundo a fundo no exercício de 2013.
2.	Mediante auditoria do Departamento Nacional de Auditoria do Sistema Único de Daúde - Denasus, verificou-se o recebimento irregular de recursos federais pelo município relativos ao incentivo financeiro da Estratégia Saúde da Família-ESF, em razão de incorreções nas informações prestadas pelo beneficiário ao órgão repassador. 
3.	Auditoria do Departamento Nacional de Auditoria do Sistema Único de Daúde - Denasus constatou a utilização indevida de recursos do Programa Estratégia de Saúde da Família e Estratégia de Saúde Bucal no exercício de 2013, pois não foram aplicados nesse fim os recursos para tanto repassados (Relatório de Auditoria 15195 - peça 2, p. 29 e 30) :
	"Durante o exercício de 2013, as equipes da Estratégia Saúde da Família - ESF da zona rural, de Porto Salvo e Penha Longa, e a ESF Castanheira Pantanal, da zona urbana, passaram períodos sem atendimento médico, o que enseja devolução ao Fundo Municipal de Saúde, dos recursos repassados pelo Fundo Nacional de Saúde, no valor de R$ 167.555,00 (cento e sessenta e sete mil, quinhentos e cinquenta e cinco reais) . ...
	Em relação à assistência à Saúde Bucal, esta foi inexistente durante todo o exercício de 2013, o que ensejou devolução ao Fundo Municipal de Saúde, da totalidade dos recursos repassados para esta ação, pelo Fundo Nacional de Saúde, no valor de R$ 103.695,00 (cento e três mil, seiscentos e noventa e cinco reais) . 
	Assim sendo, a proposição de devolução ao Fundo Municipal de Saúde totalizou R$ 271.250,00 (duzentos e setenta e um mil, duzentos e cinquenta reais) ."  (grifou-se) .
4.	Em decorrência dessas constatações, o Ministério da Saúde e a Secretaria Municipal de Saúde de Vigia de Nazaré/PA firmaram, em 29/1/2016, o Termo de Ajuste Sanitário (TAS) 383 com o objetivo de sanear irregularidades relatadas no Relatório de Auditoria 15195 (peça 3) .
5.	Por meio desse ajuste sanitário, o município firmou o compromisso de depositar, com recursos do tesouro municipal, a quantia de R$ 312.417,14 ao fundo de saúde de Vigia de Nazaré/PA. 
6.	Em razão do descumprimento desse termo de ajuste, foi promovida a citação do município pelo recebimento indevido dos recursos do FNS.
7.	Foi também realizada a audiência dos seguintes responsáveis:
	a) sr. João Nunes de Sousa (secretário municipal de saúde no período de 1º/1/2013 a 31/12/2013) pela inidoneidade das informações prestadas que provocaram o repasse indevido dos recursos;
	b) sr. Josué Lacerda Pompeu (secretário municipal de saúde no período de 2/1/2014 a 31/12/2016) pelo descumprimento do TAS 383. 
8.	Dando seguimento ao feito, a unidade técnica assim se manifestou:
	"HISTÓRICO
Em 22/2/2019, com fundamento na IN/TCU 71/2012, alterada pela IN/TCU 76/2016 e DN/TCU 155/2016, o dirigente do Fundo Nacional de Saúde - MS autorizou a instauração da tomada de contas especial (peça 1) . O processo foi registrado no sistema e-TCE com o número 571/2019.
Os recursos repassados pelo Fundo Nacional de Saúde - MS ao município de Vigia de Nazaré/PA, no período de 1º/1/2013 a 31/12/2013, na modalidade fundo a fundo, foram auditados pelo DENASUS, conforme consignado no Relatório de Auditoria 15195 (peça 2) .
Em 29/1/2016, a Secretaria Municipal de Saúde de Vigia de Nazaré/PA firmou, com o Ministério da Saúde, o Termo de Ajustamento Sanitário TAS 383 (peça 3) , com o objetivo de corrigir as impropriedades apontadas pelo Denasus.
Posteriormente, o Denasus comprovou o descumprimento do referido Termo de Ajuste Sanitário (peças 4 e 5) .
Por essa razão, o fundamento para a instauração da Tomada de Contas Especial, conforme consignado na matriz de responsabilização elaborada pelo tomador de contas, foi a constatação da seguinte irregularidade:
Desvio de finalidade na aplicação dos recursos do SUS/Não cumprimento do Termo de Ajuste Sanitário nº 383.
Os responsáveis arrolados na fase interna foram devidamente comunicados e, diante da ausência de justificativas suficientes para elidir a irregularidade e da não devolução dos recursos, instaurou-se a tomada de contas especial.
No Relatório de TCE 37/2019 (peça 26) , o tomador de contas concluiu que o prejuízo importaria no valor atualizado sem juros, em 16/6/2020, de R$ 345.033,49, imputando-se a responsabilidade ao município de Vigia de Nazaré/PA, na condição de contratado, a Josué Lacerda Pompeu, Secretário Municipal de Saúde , no período de 31/1/2014 a 31/12/2016, na condição de ordenador de despesas, e a Jeová Xavier Rodrigues Palheta, Secretário Municipal de Saúde, no período de 1º/1/2017 a 1º/7/2017, na condição de ordenador de despesas.
Em 17/4/2020, a Controladoria-Geral da União emitiu o Relatório de Auditoria 571/2019 (peça 28) , em concordância com o relatório do tomador de contas. O certificado de auditoria e o parecer do dirigente do órgão de controle interno concluíram pela irregularidade das presentes contas (peças 29 e 30) .
Em 18/5/2020, o ministro responsável pela área atestou haver tomado conhecimento das conclusões contidas no relatório e certificado de auditoria, bem como do parecer conclusivo do dirigente do órgão de controle interno, manifestando-se pela irregularidade das contas, e determinou o encaminhamento do processo ao Tribunal de Contas da União (peça 31) .
À peça 33, consta a instrução que efetuou as análises relativas aos documentos contidos nos autos, tendo sido efetuada proposta de citação e audiência dos responsáveis constantes do preâmbulo da presente instrução. A proposta foi corroborada pelo então Diretor e pelo Secretário da Unidade Técnica (peças 34 e 35) .
Destarte, foram efetuadas as notificações constantes da proposta deferida (peças 40 a 44) , bem como outras diligências que se seguiram necessárias (peças 62; 64-65; 70 e 76) , considerando o esclarecimento acerca do falecimento de um dos responsáveis (Jeová Xavier Rodrigues Palheta) , que, em decorrência do falecimento, não pode ser notificado em sede de audiência.
Assim, em relação às notificações efetuadas, o município de Vigia de Nazaré/PA e o Sr. João Nunes de Sousa permaneceram silentes, podendo, nos termos do art. 12, §3º, da Lei 8.443/1992, ser considerados revéis. Apenas o Sr. Josué Lacerda Pompeu atendeu à notificação, tendo apresentado os seus elementos de defesa, que formaram as peças 51 e 52.
ANÁLISE DOS PRESSUPOSTOS DE PROCEDIBILIDADE DA IN/TCU 71/2012
Apreciação do Prejuízo ao Contraditório e Ampla Defesa
Verifica-se que não houve o transcurso de mais de dez anos desde o fato gerador sem que tenha havido a notificação dos responsáveis pela autoridade administrativa federal competente (art. 6º, inciso II, c/c art. 19, da IN/TCU 71/2012, modificada pela IN/TCU 76/2016) , uma vez que o fato gerador da irregularidade sancionada ocorreu em 9/3/2017, e os responsáveis foram notificados sobre a irregularidade, pela autoridade administrativa competente, conforme abaixo:
município de Vigia de Nazaré/PA, por meio do ofício acostado à peça 10, recebido em 17/9/2018, conforme AR (peça 13) ;
Josué Lacerda Pompeu, por meio do ofício acostado à peça 9, recebido em 8/10/2018, conforme AR (peça 12) ; e
Jeová Xavier Rodrigues Palheta, por meio do ofício acostado à peça 8, recebido em 9/10/2018, conforme AR (peça 11) .
Valor de Constituição da TCE
Verifica-se, ainda, que o valor atualizado do débito apurado (sem juros) , em 1º/1/2017, é de R$ 312.417,14, portanto, superior ao limite mínimo de R$ 100.000,00, na forma estabelecida conforme os arts. 6º, inciso I, e 19, da IN/TCU 71/2012, modificada pela IN/TCU 76/2016.
OUTROS PROCESSOS/DÉBITOS NOS SISTEMAS DO TCU COM OS MESMOS RESPONSÁVEIS
Informa-se que foi encontrado processo no Tribunal com um dos responsáveis:
	Responsável
	Processo

	município de Vigia de Nazaré/PA
	Processo 020.392/2020-6 [TCE, aberto, "TCE instaurada pelo Fundo Nacional de Saúde - MS, em razão da não comprovação da regular aplicação dos recursos repassados pela União, função Saúde, para atendimento à MAC|Lim.Fin|TETO MUNICIPAL MÉDIA E ALTA COMPLEX. AMBULAT. E HOSPITALAR (nº da TCE no sistema: 1216/2019) "]

	A tomada de contas especial está, assim, devidamente constituída e em condição de ser instruída.
EXAME TÉCNICO			
Da validade das notificações:
Preliminarmente, cumpre tecer breves considerações sobre a forma como são realizadas as comunicações processuais no TCU. A esse respeito, destacam-se o art. 179, do Regimento Interno do TCU (Resolução 155, de 4/12/2002) , e o art. 4º, inciso III, § 1º, da Resolução TCU 170, de 30 de junho de 2004, in verbis:
Art. 179. A citação, a audiência ou a notificação, bem como a comunicação de diligência, farseão:
I - mediante ciência da parte, efetivada por servidor designado, por meio eletrônico, fac-símile, telegrama ou qualquer outra forma, desde que fique confirmada inequivocamente a entrega da comunicação ao destinatário;
II - mediante carta registrada, com aviso de recebimento que comprove a entrega no endereço do destinatário;
III - por edital publicado no Diário Oficial da União, quando o seu destinatário não for localizado;
 (...) 
Art. 3º As comunicações serão dirigidas ao responsável, ou ao interessado, ou ao dirigente de órgão ou entidade, ou ao representante legal ou ao procurador constituído nos autos, com poderes expressos no mandato para esse fim, por meio de:
I - correio eletrônico, fac-símile ou telegrama;
II - servidor designado;
III - carta registrada, com aviso de recebimento;
IV - edital publicado no Diário Oficial da União, quando o seu destinatário não for localizado, nas hipóteses em que seja necessário o exercício de defesa.
Art. 4º. Consideram-se entregues as comunicações:
I - efetivadas conforme disposto nos incisos I e II do artigo anterior, mediante confirmação da ciência do destinatário;
II - realizadas na forma prevista no inciso III do artigo anterior, com o retorno do aviso de recebimento, entregue comprovadamente no endereço do destinatário;
III - na data de publicação do edital no Diário Oficial da União, quando realizadas na forma prevista no inciso IV do artigo anterior.
§ 1º O endereço do destinatário deverá ser previamente confirmado mediante consulta aos sistemas disponíveis ao Tribunal ou a outros meios de informação, a qual deverá ser juntada ao respectivo processo.
 (...) 
Bem se vê, portanto, que a validade da citação via postal não depende de que o aviso de recebimento seja assinado pelo próprio destinatário da comunicação, o que dispensa, no caso em tela, a entrega do AR em "mãos próprias". A exigência da norma é no sentido de o Tribunal verificar se a correspondência foi entregue no endereço correto, residindo aqui a necessidade de certeza inequívoca.
Não é outra a orientação da jurisprudência do TCU, conforme se verifica dos julgados a seguir transcritos:
São válidas as comunicações processuais entregues, mediante carta registrada, no endereço correto do responsável, não havendo necessidade de que o recebimento seja feito por ele próprio (Acórdão 3648/2013-TCU-Segunda Câmara, Relator Min. José Jorge) ;
É prescindível a entrega pessoal das comunicações pelo TCU, razão pela qual não há necessidade de que o aviso de recebimento seja assinado pelo próprio destinatário. Entregandose a correspondência no endereço correto do destinatário, presume-se o recebimento da citação (Acórdão 1019/2008-TCU-Plenário, Relator Min. Benjamin Zymler) ;
As comunicações do TCU, inclusive as citações, deverão ser realizadas mediante Aviso de Recebimento - AR, via Empresa Brasileira de Correios e Telégrafos, bastando para sua validade que se demonstre que a correspondência foi entregue no endereço correto (Acórdão 1526/2007-TCU-Plenário, Relator Min. Aroldo Cedraz) .
A validade do critério de comunicação processual do TCU foi referendada pelo Supremo Tribunal Federal, nos termos do julgamento do MS-AgR 25.816/DF, por meio do qual se afirmou a desnecessidade da ciência pessoal do interessado, entendendo-se suficiente a comprovação da entrega do "AR" no endereço do destinatário:
Ementa: agravo regimental. Mandado de segurança. Desnecessidade de intimação pessoal das decisões do tribunal de contas da união. art. 179 do regimento interno do TCU. Intimação do ato impugnado por carta registrada, iniciado o prazo do art. 18 da lei nº 1.533/51 da data constante do aviso de recebimento. Decadência reconhecida. Agravo improvido.
O envio de carta registrada com aviso de recebimento está expressamente enumerado entre os meios de comunicação de que dispõe o Tribunal de Contas da União para proceder às suas intimações.
O inciso II do art. 179 do Regimento Interno do TCU é claro ao exigir apenas a comprovação da entrega no endereço do destinatário, bastando o aviso de recebimento simples.
Da revelia dos responsáveis João Nunes de Sousa e do município de Vigia de Nazaré/PA
No caso vertente, a citação do município de Vigia de Nazaré/PA e da audiência do Sr. João Nunes de Sousa se deram em endereços provenientes de pesquisas realizadas pelo TCU (vide parágrafos acima) , em endereços constantes na base de dados da Receita Federal custodiada pelo TCU (peças 37 e 39) . A entrega dos ofícios citatórios nesses endereços ficou comprovada (peças 40, 45, 46 e 53) .
Nos processos do TCU, a revelia não leva à presunção de que seriam verdadeiras todas as imputações levantadas contra os responsáveis, diferentemente do que ocorre no processo civil, em que a revelia do réu opera a presunção da verdade dos fatos narrados pelo autor (Acórdão 1009/2018-TCU-Plenário, Relator Min. Bruno Dantas; 2369/2013 - TCU - Plenário, Relator Min. Benjamin Zymler e 2449/2013 - TCU - Plenário, Relator Min. Benjamin Zymler) . Dessa forma, a avaliação da responsabilidade do agente não pode prescindir da prova existente no processo ou para ele carreada. 
Ao não apresentar sua defesa, os responsáveis deixaram de produzir prova da regular aplicação dos recursos sob suas responsabilidades, em afronta às normas que impõem, aos gestores públicos, a obrigação legal de, sempre que demandados pelos órgãos de controle, apresentar os documentos que demonstrem a correta utilização das verbas públicas, a exemplo do contido no art. 93, do Decreto-Lei 200/1967: "Quem quer que utilize dinheiros públicos terá de justificar seu bom e regular emprego na conformidade das leis, regulamentos e normas emanadas das autoridades administrativas competentes."
Mesmo as alegações de defesa não sendo apresentadas, considerando o princípio da verdade real que rege esta Corte, procurou-se buscar, em manifestações dos responsáveis, na fase interna desta Tomada de Contas Especial, se havia algum argumento que pudesse ser aproveitado a seu favor.
No entanto, os responsáveis não se manifestaram na fase interna, não havendo, assim, nenhum argumento que possa vir a ser analisado e posteriormente servir para afastar as irregularidades apontadas.
Em se tratando de processo em que a parte interessada não se manifestou acerca das irregularidades imputadas, não há elementos para que se possa efetivamente aferir e reconhecer a ocorrência de boa-fé na conduta dos responsáveis, podendo este Tribunal, desde logo, proferir o julgamento de mérito pela irregularidade das contas, em relação ao responsável João Nunes de Sousa, conforme os termos dos §§ 2º e 6º do art. 202 do Regimento Interno do TCU (Acórdão 2064/2011-TCU-Primeira Câmara, Relator Min. Ubiratan Aguiar; 6.182/2011  TCU  1ª Câmara, Relator Min. Weder de Oliveira; 4.072/2010 - TCU - 1ª Câmara, Relator Min. Valmir Campelo; 1.189/2009 - TCU - 1ª Câmara, Relator Min. Marcos Bemquerer; 731/2008 - TCU - Plenário, Relator Min. Aroldo Cedraz) .
Dessa forma, os responsáveis João Nunes de Sousa e o município de Vigia de Nazaré/PA devem ser considerados revéis, nos termos do art. 12, § 3º, da Lei 8.443/1992.
Ressalte-se, no que se refere ao ente municipal, conforme jurisprudência deste Tribunal, a boa-fé dos entes federados é presumida, tendo em vista que somente pode ser analisada a boa-fé em relação à conduta humana, e não em relação a entes públicos, por serem desprovidos de capacidade volitiva.
Dessa forma, a impossibilidade de se aferir a boa-fé de ente federado não afasta a aplicação dos arts. 12, §§ 1º e 2º, da Lei 8.443/1992, e do art. 202, §§ 2º e 3º, do RITCU. Esse entendimento encontra respaldo nos Acórdão 2968/2015-TCU-Segunda Câmara, Rel. Augusto Nardes; 3.705/2015 - TCU - 2ª Câmara, Rel. Raimundo Carreiro; 5.214/2015  TCU  2ª Câmara, Rel. Vital do Rêgo; 5.589/2018 - TCU - 1ª Câmara, Rel. Augusto Sherman; 7.453/2018 - TCU - 2ª Câmara, rel. André de Carvalho e 3.536/2019  TCU  1ª Câmara, Rel. Augusto Sherman.
Diante disso, propõe-se considerar revel o município de Vigia de Nazaré/PA, com a concessão de novo e improrrogável prazo para o recolhimento do débito de sua responsabilidade, atualizado monetariamente e sem a incidência de juros de mora, nos termos do art. 12, § 1º, da Lei 8.443/1992, c/c com art. 202, § 3º, do RITCU.
Ofício 31778/2020-Seproc (peça 44) :
Razões de justificativa apresentadas pelo Sr. Josué Lacerda Pompeu - peça 51:
O defendente iniciou as suas justificativas mencionando que, em 29/1/2016, a Secretaria Municipal de Saúde de Vigia de Nazaré/PA firmou, com o Ministério da Saúde, o Termo de Ajuste Sanitário - TAS 383, com o objetivo de corrigir as impropriedades apontadas pelo DENASUS. Justificou que, embora tenha havido boa-fé para corrigir as impropriedades, o responsável pela Secretaria Municipal de Saúde, no período de 31/1/2014 a 31/12/2016, Josué Lacerda Pompeu, não era o ordenador de despesas, e, sim o Prefeito da época, Mauro Alexandre dos Santos Souza, sendo este o responsável pelas execuções financeiras do Fundo Municipal de Saúde e do município.
Salientou que a execução do Plano de ações previstas no Termo de Ajuste Sanitário 383 dependeria de repasses de recursos próprios, oriundos da conta do Fundo de Participação dos Municípios (FPM) , os quais foram previstos no Plano de Aplicação, conforme pode ser verificado nos itens 4 e 5, do TAS, transferidos em 12 parcelas e, desta feita, foram expedidos os ofícios 0371/2016-GAB/SEMSA, protocolado em 22/3/2016, ao Prefeito e Ordenador de Despesas do Fundo Municipal de Saúde, 0371-B/2016-GAB/SEMSA, protocolado em 18/3/2016, à Sra. Simone Sampaio Teixeira Moreira, Secretária de Finanças e responsável pelas transações financeiras do município, 0371-C/2016-GAB/SEMSA, protocolado em 22/3/2016, ao  Sr. Paulo Fadul, Diretor do Departamento Contábil da Prefeitura, 0372-A/2016-GAB/SEMSA, protocolado em 22/3/2016, ao Sr. João Nunes de Souza, ex-secretário de Saúde e ocupando, à época, a Secretaria de Governo, cujo teor era o encaminhamento do Termo de Ajuste sanitário - TAS 383, o extrato de publicação, no Diário Oficial da União, e o cronograma de execução e aplicação dos recursos (vide cópias em anexo) .
Finalizou as suas justificativas afirmando que, mesmo tendo ciência da necessidade de cumprimento do referido Termo de Ajuste Sanitário, o Prefeito Mauro Alexandre dos Santos Souza, Ordenador de Despesas, não realizou as transferências devidas para o Fundo Municipal de Saúde, alegando pouco recurso do FPM, tendo tal fato culminado na impossibilidade da execução do Plano de Trabalho proposto.
Análise:
As justificativas apresentadas pelo responsável limitaram-se a esclarecer o fato de o extitular da pasta não ter sido o responsável financeiro pelo desembolso dos recursos para o cumprimento do TAS, em que o defendente foi o signatário, fato este já conhecido quando da instrução preliminar que deu origem ao chamamento aos autos do Sr. Josué Lacerda Pompeu.
Sabe-se que o Sr. João Nunes do Sousa foi o encarregado da gestão dos recursos da Secretaria Municipal de Saúde de Vigia de Nazaré/PA, no período entre 1º/1/2013 a 1º/2/2014, no período no qual o Denasus constatou as irregularidades, que posteriormente deram origem ao Termo de Ajuste Sanitário 383, enquanto o Sr. Josué Lacerda Pompeu  foi nomeado Secretário Municipal de Saúde, em 2/1/2014, sendo o signatário do referido Termo de Ajuste, em 29/1/2016, sendo que o Ministério da Saúde assinou o termo, em 29/2/2016, com vigência de 12 meses, a contar da publicação no Diário Oficial da União.
A despeito de tal fato e mesmo das informações prestadas aos responsáveis financeiros, por parte do cumprimento das medidas necessárias à plena execução do TAS (peça 52) , o Sr. Josué Lacerda Pompeu não demonstrou, por meio de nenhum outro elemento documental, qualquer outra medida/ação para o implemento das ações que se faziam fundamentais para a consecução plena do ajuste, razão pela qual entende-se que as justificativas apresentadas são insuficientes para acolhimento.
Conforme disposto no art. 9º, inciso III, da Lei 8.080/1990, é competência do secretário municipal de saúde a gestão do Sistema Único de Saúde (SUS) , na esfera¿municipal.
Assim, concluindo as análises relativas aos pontos de audiência efetuados, diante das justificativas apresentadas, entendemos propor o não acolhimento das razões de justificativa apresentadas, bem como o julgamento das contas do responsável pela irregularidade, além da aplicação da multa prevista no art. 58, inciso II, da Lei 8.443/1992.
Prescrição da Pretensão Punitiva
	Vale ressaltar que a pretensão punitiva do TCU, conforme Acórdão 1441/2016-TCU-Plenário, Relator: Benjamin Zymler, que uniformizou a jurisprudência acerca dessa questão, subordina-se ao prazo geral de prescrição indicado no art. 205, do Código Civil, que é de dez anos, contado da data de ocorrência da irregularidade sancionada, nos termos do art. 189, do Código Civil, sendo este prazo interrompido pelo ato que ordenar a citação, a audiência ou a oitiva dos responsáveis.
No caso em exame, a perspectiva de aplicação de penalidade aos responsáveis não foi alcançada pela prescrição, uma vez que a irregularidade sancionada se deu em 9/3/2017, e o ato de ordenação da citação ocorreu em 24/6/2020.
CONCLUSÃO
A partir dos elementos constantes nos autos e do exame das ocorrências descritas na seção "Exame Técnico", foi possível definir a responsabilidade do município de Vigia de Nazaré/PA, de João Nunes de Sousa, de Josué Lacerda Pompeu e de Jeová Xavier Rodrigues Palheta, na forma dos arts. 10, § 1º, e 12, incisos I e II, da Lei 8.443/1992, c/c o art. 202, incisos I e II, do RI/TCU.
Em relação ao responsável Jeová Xavier Rodrigues Palheta, observou-se que faleceu no curso do processo, consoante se comprova da certidão de óbito (peça 78, p. 2) . In casu, a única penalidade que poderia advir da audiência desse responsável seria a multa, que, por seu caráter personalíssimo, não se transfere aos sucessores do responsável falecido, sendo causa de extinção da punibilidade a morte ocorrida em data anterior à prolação do Acórdão, razão por que a audiência é dirigida única e exclusivamente ao responsável, diferentemente da citação, que pode e deve ser encaminhada ao espólio ou sucessores.
No caso vertente, como o responsável Jeová Xavier Rodrigues Palheta faleceu em 6/5/2020 (peça 78, p. 2) , antes da possibilidade de efetivação de sua audiência, não é possível sua apenação, fato que conduz à causa de extinção de punibilidade.
O Tribunal entende que o falecimento de responsável arrolado em processo de contas antes da realização de sua audiência  (art. 12, inciso III, da Lei 8.443/1992) enseja o trancamento das suas contas, considerando-as iliquidáveis (arts. 20 e 21, da Lei 8.443/1992) , em decorrência da impossibilidade de julgá-las no mérito, uma vez inviabilizado o exercício do contraditório e da ampla defesa, diante do caráter personalíssimo da audiência (Acórdão 3142/2020-TCU-Plenário, Relator Ministro Augusto Nardes) .
Assim, tal encaminhamento será proposto em relação ao responsável Jeová Xavier Rodrigues Palheta.
Quanto ao único responsável que apresentou as suas razões de justificativa, o Sr. Josué Lacerda Pompeu, ouvido em audiência, diante dos argumentos e documentos apresentados, não foi possível o acolhimento de nenhuma das justificativas apresentadas, propondo-se o julgamento da irregularidade das contas do ex-secretário de saúde, bem como a multa prevista no art. 58, inciso II, da Lei 8.443/1992, valendo também a mesma situação para o Sr. João Nunes de Sousa, revel, e que deve ter as contas julgadas irregulares, além da aplicação da multa.
Entretanto, com o objetivo de evitar descompassos processuais, nesse momento será proposta a concessão de novo e improrrogável prazo para que o município recolha o débito aos cofres do Fundo Nacional de Saúde, deixando-se o julgamento das contas dos demais responsáveis para o momento oportuno.
PROPOSTA DE ENCAMINHAMENTO
	Diante do exposto, submetem-se os autos à consideração superior, propondo:
a) considerar revel, nos termos do art. 12, § 2º, da Lei 8.443/1992, o município de Vigia de Nazaré/PA (CNPJ: 05.351.606/0001-95) ;
fixar novo e improrrogável prazo de quinze dias, a contar da notificação, com fundamento no art. 12, §§ 1º e 2º, da Lei 8.443/1992, e art. 202, §§ 2º e 3º, do Regimento Interno, para que o município de Vigia de Nazaré/PA (CNPJ: 05.351.606/0001-95) , efetue e comprove, perante este Tribunal, o recolhimento das quantias a seguir especificadas aos cofres do Fundo Nacional de Saúde, atualizadas monetariamente a partir das datas indicadas até a data do efetivo recolhimento, na forma prevista na legislação em vigor;
	Data de ocorrência
	Valor histórico (R$) 

	19/2/2013
	32.085,00

	19/3/2013
	32.085,00

	18/4/2013
	28.520,00

	22/5/2013
	21.390,00

	21/6/2013
	21.390,00

	21/8/2013
	10.695,00

	20/9/2013
	10.695,00

	22/10/2013
	10.695,00

	19/2/2013
	13.380,00

	19/3/2013
	13.380,00

	30/4/2013
	13.380,00

	21/5/2013
	6.690,00

	21/6/2013
	10.035,00

	23/7/2011
	10.035,00

	21/8/2013
	10.035,00

	30/9/2013
	6.690,00

	22/10/2013
	6.690,00

	26/11/2013
	6.690,00

	24/12/2013
	6.690,00

informar ao responsável pelo município de Vigia de Nazaré/PA (CNPJ: 05.351.606/0001-95) , de que a liquidação tempestiva do débito atualizado monetariamente saneará o processo e permitirá que as contas sejam julgadas regulares com ressalva, dandoselhe quitação, nos termos do § 4º do art. 202 do Regimento Interno do TCU, ao passo que a ausência dessa liquidação tempestiva levará ao julgamento pela irregularidade das contas, com imputação de débito a ser atualizado monetariamente e acrescido de juros moratórios, nos termos do art. 19, da Lei 8.443/1992; e
 autorizar, caso solicitado pelo município de Vigia de Nazaré/PA (CNPJ: 05.351.606/0001-95) , o pagamento das dívidas em até trinta e seis parcelas mensais e consecutivas, nos termos do art. 26, da Lei 8.443/1992, c/c o art. 217, do Regimento Interno, fixando-lhe o prazo de quinze dias, a contar do recebimento da notificação, para comprovar, perante o Tribunal, o recolhimento da primeira parcela, e de trinta dias, a contar da parcela anterior, para comprovar o recolhimento das demais parcelas, atualizadas monetariamente, na forma prevista na legislação em vigor.
9.	O Ministério Público manifestou-se de acordo com a unidade técnica.
	É o relatório.

não há.

Subprocurador-Geral Paulo Soares Bugarin.

FUNDO NACIONAL DE SAÚDE. NÃO DEMONSTRAÇÃO DA REGULAR APLICAÇÃO DE PARTE DOS RECURSOS REPASSADOS. CITAÇÃO. REJEIÇÃO DAS ALEGAÇÕES DE DEFESA. RECONHECIMENTO DE BOA-FÉ. FIXAÇÃO DE PRAZO PARA O RECOLHIMENTO DO DÉBITO ATUALIZADO MONETARIAMENTE.

TOMADA DE CONTAS ESPECIAL (TCE)

Secretaria de Controle Externo de Tomada de Contas Especial (SecexTCE).

Trata-se de tomada de contas especial instaurada em razão de irregularidades na aplicação dos recursos federais repassados pelo Fundo Nacional de Saúde - FNS à Secretaria Municipal de Saúde de Vigia de Nazaré/PA, na modalidade fundo a fundo no exercício de 2013.
2.	Mediante auditoria do Departamento Nacional de Auditoria do Sistema Único de Daúde - Denasus, verificou-se o recebimento irregular de recursos federais pelo município relativos ao incentivo financeiro da Estratégia Saúde da Família-ESF, em razão de incorreções nas informações prestadas pelo beneficiário ao órgão repassador. 
3.	Auditoria do Denasus constatou a utilização indevida de recursos do Programa Estratégia de Saúde da Família e Estratégia de Saúde Bucal no exercício de 2013, pois não foram aplicados nesse fim os recursos para tanto repassados (Relatório de Auditoria 15195 - peça 2, p. 29 e 30) :
	"Durante o exercício de 2013, as equipes da Estratégia Saúde da Família - ESF da zona rural, de Porto Salvo e Penha Longa, e a ESF Castanheira Pantanal, da zona urbana, passaram períodos sem atendimento médico, o que enseja devolução ao Fundo Municipal de Saúde, dos recursos repassados pelo Fundo Nacional de Saúde, no valor de R$ 167.555,00 (cento e sessenta e sete mil, quinhentos e cinquenta e cinco reais) . ...
	Em relação à assistência à Saúde Bucal, esta foi inexistente durante todo o exercício de 2013, o que ensejou devolução ao Fundo Municipal de Saúde, da totalidade dos recursos repassados para esta ação, pelo Fundo Nacional de Saúde, no valor de R$ 103.695,00 (cento e três mil, seiscentos e noventa e cinco reais) . 
	Assim sendo, a proposição de devolução ao Fundo Municipal de Saúde totalizou R$ 271.250,00 (duzentos e setenta e um mil, duzentos e cinquenta reais) ."  (grifou-se) .
4.	Em decorrência dessas constatações, o Ministério da Saúde e a Secretaria Municipal de Saúde de Vigia de Nazaré/PA firmaram, em 29/1/2016, o Termo de Ajuste Sanitário (TAS) 383 com o objetivo de sanear irregularidades relatadas no Relatório de Auditoria 15195 (peça 3) .
5.	Por meio desse ajuste sanitário, o município firmou o compromisso de depositar, com recursos do tesouro municipal, a quantia de R$ 312.417,14 ao fundo de saúde de Vigia de Nazaré/PA. 
6.	Em razão do descumprimento desse termo de ajuste, foi promovida a citação do município pelo recebimento indevido dos recursos do FNS.
7.	Foi também realizada a audiência dos seguintes responsáveis:
	a) sr. João Nunes de Sousa (secretário municipal de saúde no período de 1º/1/2013 a 31/12/2013) pela inidoneidade das informações prestadas que provocaram o repasse indevido dos recursos;
	b) sr. Josué Lacerda Pompeu (secretário municipal de saúde no período de 2/1/2014 a 31/12/2016) pelo descumprimento do TAS 383.
II
8.	O sr. João Nunes de Sousa e o município de Vigia de Nazaré/PA optaram por permanecerem silentes. Dessa forma, de acordo com o art. 12, § 3º, da Lei 8.443/1992, estão caracterizadas as suas revelias, cabendo dar prosseguimento ao processo.
9	Neste momento processual, a unidade técnica, com amparo do Ministério Público junto ao TCU propõe a concessão de novo e improrrogável prazo para que o município de Vigia de Nazaré/PA recolha aos cofres da Funasa o débito de sua responsabilidade.
III
10.	As irregularidades aqui tratadas assim foram descritas no relatório do Denasus (peça 2, p. 19-21, e 23) :
"Constatação 362959: Sem atendimento médico por equipes da estratégia Saúde da Família do Município de Vigia de Nazaré, por períodos maiores de 60 dias, durante o exercício de 2013.
A falta de atendimento pelo profissional médico, descaracteriza o modelo assistencial preconizado para as equipes da Estratégia Saúde da Família - ESF, em desconformidade com As Atribuições específicas do Médico do Processo de Trabalho das Equipes da Atenção Básica, e com o Inciso I - Das Especificidades da equipe de Saúde da Família, anexo I, da Portaria GM/MS nº 2.488, de 21/10/2011, ensejando proposição de devolução do valor de R$ 167.555,00 (cento e sessenta e sete mil, quinhentos e cinquenta e cinco reais) , com recursos próprios, relativo ao total do repasse mensal para as equipes da ESF, nos meses sem assistência médica à população.
Constatação 362962: Sem atendimento em Saúde Bucal pelas equipes do Município de Vigia de Nazaré, durante o exercício de 2013.
A falta de produção das equipes de Saúde Bucal em períodos do exercício de 2013, em desconformidade com As Atribuições específicas do Cirurgião Dentista e do Auxiliar em Saúde Bucal do Processo de Trabalho das Equipes da Atenção Básica, anexo I, da Portaria GM/MS nº 2.488, de 21/10/2011, ensejando proposição de devolução do valor de R$ 103.695,00 (cento e três mil, seiscentos e noventa e cinco reais) , com recursos próprios, relativo ao total do repasse mensal para as equipes de saúde bucal, nos meses sem assistência à população." (grifou-se) .
11.	Essas duas constatações referem-se à não aplicação de recursos financeiros repassados pelo Fundo Nacional de Saúde na finalidade pactuada.
12.	A respeito, a unidade técnica entende que a transferência dos recursos foi irregular e baseada no fornecimento de dados equivocados por parte do município, o qual teria prestado informações inverídicas acerca da existência de profissionais de saúde nos programas Saúde da Família e Saúde Bucal. Assim, é proposto que os recursos sejam devolvidos pelo município ao Fundo Nacional de Saúde.
13.	Creio, entretanto, que os valores deveriam ter sido repassados, pois os programas existem e a população merecia ser atendida. A falha decorreu do desvio de finalidade ou objeto na aplicação dos recursos, pois eles não foram destinados para o fim a que se prestavam.
14.	Esse também foi o entendimento do Denasus, o qual celebrou Termo de Ajuste Sanitário estabelecendo que o tesouro do município deveria recompor o fundo municipal de saúde.
15.	Creio, pois, que é aplicável o art. 27, inciso I, da Lei Complementar 141/2012, a qual estabelece as normas de fiscalização, avaliação e controle das despesas com saúde nas 3 (três) esferas de governo:
	"Art. 27.  Quando os órgãos de controle interno do ente beneficiário, do ente transferidor ou o Ministério da Saúde detectarem que os recursos previstos no inciso II do § 3º do art. 198 da Constituição Federal estão sendo utilizados em ações e serviços diversos dos previstos no art. 3º desta Lei Complementar, ou em objeto de saúde diverso do originalmente pactuado, darão ciência ao Tribunal de Contas e ao Ministério Público competentes, de acordo com a origem do recurso, com vistas: 
	I - à adoção das providências legais, no sentido de determinar a imediata devolução dos referidos recursos ao Fundo de Saúde do ente da Federação beneficiário, devidamente atualizados por índice oficial adotado pelo ente transferidor, visando ao cumprimento do objetivo do repasse; 
	II - à responsabilização nas esferas competentes."  (grifou-se) .
16.	Ou seja, os valores de que tratam estes autos devem ser recompostos ao fundo municipal de saúde.
IV
17.	Como milita a presunção de boa-fé em favor das pessoas jurídicas de direito público, cabe a fixação de prazo para o recolhimento da importância devida, nos termos do art. 12, § 2º, da Lei 8.443/1992. Destaco, a respeito, os seguintes precedentes jurisprudenciais:
"Havendo débito imputável ao ente federado em processo de contas, deve-se fixar novo e improrrogável prazo para o recolhimento da dívida (art. 12, § 1º e 2º, da Lei 8.443/1992) , mesmo na hipótese de revelia." (Acórdão 7241/2016-TCU-Primeira Câmara) 
	"Mesmo diante da revelia do ente federado, prevalece a presunção da boa-fé que milita em seu favor, razão pela qual é necessária a fixação de novo e improrrogável prazo para recolhimento do débito." (Acórdãos 11.505-Primeira Câmara e 1.449/2013-Segunda Câmara) . 
V
Diante do exposto, voto por que o Tribunal adote o acórdão que ora submeto à deliberação deste Colegiado.
TCU, Sala das Sessões, em 20 de setembro de 2022.
BENJAMIN ZYMLER 
Relator